臺灣屏東地方法院民事判決
111年度家繼訴字第3號
原      告  黃周桂妹
訴訟代理人  陳世明律師
            梁家豪律師
被      告  許瓈云  
訴訟代理人  張耀聰律師
被      告  涂蛉葳  

            吳志銘  
            羅景月  
上列當事人間請求塗銷土地所有權登記等事件，本院於民國111
年5月2日言詞辯論終結，判決如下：
    主  文
原告之訴駁回。
訴訟費用由原告負擔。
    事實及理由
一、原告主張：被繼承人黃龍安於民國106年9月23日死亡，伊是
    黃龍安之母，被告許瓈云則是黃龍安之妻，婆媳均為黃龍安
    之法定繼承人，應繼分各二分之一。黃龍安遺留如附表所示
    之3筆土地，不料，被告許瓈云竟利用伊不識字，於106年10
    月16日帶伊至戶政事務所辦理印鑑登記並且請領印鑑證明，
    謊稱要代替伊辦理繼承登記，取走伊的印鑑章以及印鑑證明
    ，趁此機會偽造遺產繼承分割協議書（下稱系爭遺產分割協
    議書），將黃龍安所遺如附表所示之3筆土地於當天全部登
    記為被告許瓈云所有。嗣被告許瓈云於110年6月12日與被告
    涂蛉葳、吳志銘、羅景月（下稱涂蛉葳等3人）簽訂買賣契
    約，將如附表編號3所示劉厝庄的土地（以下簡稱劉厝庄土
    地）以新臺幣（下同）513萬9,500元出售，伊驚聞此事，隨
    即於110年8月13日以存證信函通知被告涂蛉葳等3人，表示
    伊是真正權利人，土地買賣有瑕疵，買受人不受民法善意受
    讓規定之保障，詎被告涂蛉葳等3人仍執意買受劉厝庄土地
    並於110年8月30日買賣登記為其等共有，被告涂蛉葳等3人
    即非善意受讓人。因此，被告許瓈云偽造系爭遺產分割協議
    書取得遺產，侵害伊繼承之權利，無權處分劉厝庄土地，被
    告涂蛉葳等3人又非善意受讓人，伊即得依民法第767條第1
    項、第821條等規定，請求被告等人塗銷繼承以及所有權移
    轉登記。退而言之，縱認被告涂蛉葳等3人受善意受讓之保
    護而無庸塗銷所有權移轉登記，依民法第179條、第184條第
    1項等規定，亦得請求被告許瓈云返還或賠償出售價金之半
    數即256萬9,750元等語。先位聲明：⑴被告許瓈云應將如附
    表所示之土地於106年10月19日所為分割繼承登記，予以塗
    銷。⑵被告涂蛉葳等3人應將劉厝庄土地於110年8月30日所為
    買賣之所有權移轉登記，予以塗銷。備位聲明：⑴被告許瓈
    云應將如附表編號1、2所示之土地於106年10月19日所為分
    割繼承登記，予以塗銷。⑵被告許瓈云應給付原告256萬9,75
    0元，及自民事準備書㈠狀收受翌日起至清償日止，按年息百
    分之5計算之利息。
二、被告許瓈云則以：106年10月16日是原告與伊先到戶政事務
    所辦理印鑑登記並請領印鑑證明，然後到地政事務所辦理分
    割繼承，原告從頭到尾都在場，地政事務所承辦人員當場確
    認原告的意思，原告明確表示要將黃龍安遺留如附表所示的
    土地全數分歸伊取得，經承辦人員協助製作系爭遺產分割協
    議書，完成分割繼承登記，伊並未偽造系爭遺產分割協議書
    ，無庸塗銷分割繼承登記。又劉厝庄土地長期為原告之子黃
    欽龍占用，黃欽龍不願給付租金，致伊有意出售劉厝庄土地
    ，並與黃欽龍於110年8月4日簽訂土地分割協議書，黃欽龍
    事後反悔，不履行分割協議，慫恿原告不實指控系爭遺產分
    割協議書受到偽造，實難令人苟同，亦無侵權行為或不當得
    利之可言等語，資為抗辯。並聲明：原告之訴駁回。
三、被告涂蛉葳、吳志銘、羅景月則以：渠等不清楚原告與被告
    許瓈云間之家庭糾紛，僅相信登記權利人即為被告許瓈云，
    故與被告許瓈云簽約買受劉厝庄土地，渠等是善意之買受人
    ，權利應受保障，毋須塗銷所有權移轉登記等語，資為抗辯
    。並聲明：原告之訴駁回。
四、兩造不爭執事實：
　㈠黃龍安於106年9月23日死亡，遺留如附表所示3筆土地，原告
    與被告許瓈云是法定繼承人，應繼分各二分之一。
　㈡如附表所示3筆土地於106年10月19日以分割繼承為登記原因
    ，登記為被告許瓈云所有。
　㈢被告許瓈云於110年6月12日與被告涂蛉葳、吳志銘、羅景月
    就劉厝庄土地簽訂買賣契約，買賣價金513萬9,500元，並於
    110年8月30日將土地移轉登記給被告涂蛉葳等3人。
　㈣原告於110年8月13日以存證信函通知被告涂蛉葳等3人買賣土
    地有瑕疵，不受民法善意受讓保障一節，被告涂蛉葳等3人
    於110年8月16日收受知悉。
　㈤原告有於106年10月16日親自申辦印鑑證明。
　㈥系爭遺產分割協議書上面的「黃周桂妹」是被告許瓈云親簽
    。
五、本件爭點所在：⑴系爭遺產分割協議書是否真正？⑵被告涂蛉
    葳等3人有無民法善意受讓之規定適用？茲敘述如下： 
　㈠本件原告雖主張系爭遺產分割協議書受被告許瓈云偽造，該
    遺產分割協議書並非真正云云，惟為被告所否認，並以前詞
    置辯。經查，據證人即原告之子黃欽龍證述：被告許瓈云於
    109年底就有說要分割劉厝庄土地，伊說要分割可以，但要
    找測量員來測量，110年4、5月說要分割，伊曾經出價100萬
    元要買，當時還不知道原告的四分之一沒有登記進去，直到
    110年6月因為原告要將潮州鎮三進路260號房屋給伊，伊請
    代書辦理才發現被告許瓈云沒有將原告的權利登記起來，因
    為弟弟黃龍安在世的時候就已經講好兄弟一人一半，所以11
    0年8月4日跟被告許瓈云簽訂土地分割協議書擬分割為一人
    一半，原告不會寫字，她的印鑑章是伊在保管，系爭遺產分
    割協議書用的印鑑章是被告許瓈云去刻的，原告不知道土地
    全部登記給被告許瓈云的事情等語（見卷第251至257頁），
    固證稱其於110年6月方知黃龍安所遺土地全部登記為被告許
    瓈云所有，原告不知分割繼承的事情云云，惟被告許瓈云於
    110年6月18日寄發存證信函（見卷第149頁）通知共有人即
    證人黃欽龍行使優先購買權，已明言其出賣之應有部分即為
    二分之一，單價每坪為5,000元出售，其後證人黃欽龍與被
    告許瓈云於110年8月4日簽訂土地分割協議書（見卷第151頁
    ），擬將劉厝庄土地分割為兩筆，一人一半，由此可見，劉
    厝庄土地登記為其與被告許瓈云共有之狀況，應為證人黃欽
    龍所明知，否則其一直以為原告有辦理繼承登記取得土地權
    利，既要消滅共有關係，豈能協議將土地分割為兩筆，一人
    一半？證人黃欽龍前開證述其於110年6月方知黃龍安所遺土
    地全部登記為被告許瓈云所有云云，為本院所不採信。原告
    固稱證人黃欽龍出價100萬元是以土地的公告現值換算面積
    ，根據被告許瓈云之應繼分取得的持分面積來看，價格跟黃
    欽龍的出價，相去不遠，黃欽龍確實不知土地全登記為被告
    許瓈云所有云云，然劉厝庄土地面積為6,796.33平方公尺，
    公告現值每平方公尺1,800元，有土地登記謄本可證（見卷
    第109頁），換算被告許瓈云之應繼分可取得持分面積公告
    現值為305萬8,349元（6,796.33×1/2×1/2×1,800＝3,058,349
    ），明顯與黃欽龍出價100萬元，相差甚遠，足見是共有人
    之間對於買賣價格有差距，因而協議分割土地，原告以此為
    由，推論證人黃欽龍不知土地登記為被告許瓈云所有云云，
    尚不可採。
　㈡再查，依據原告與被告許瓈云之錄音對話內容（以下節錄）
    以：「許：告我給妳拿印章去辦安阿遺產，阿妳不知道嗎？
    」、「黃：阿龍有講啦，我不知道，阿那個會有事嗎？」、
    「許：要去法院」、「黃：去法院而已，沒事啦」、「許：
    阿明明就是我載妳去，還有哥後面也有跟去，是你在地政那
    邊跟我說，跟那個小姐說，那個都給我媳婦」、「黃：阿就
    登記就好了啦，沒事啦」、「許：我是說我活到這麼多歲，
    還讓媽來告我，阿妳不知道嗎？」、「黃：有在講啦，我是
    說過了就好，我怎麼會知道阿龍，可能人家跟他說」、「許
    ：因為那個當初是妳自己說要給我的阿，就不是我硬要的，
    那時候就安阿剛往生去，大家都在痛苦，阿妳就跟小姐說，
    都給我媳婦」、「黃：阿就都給妳啊，有什麼關係，我又帶
    不走，我不給妳年輕的，我是帶的走嗎？我來空空，回去也
    空空，我也是看很開了，隨便啦」、「許：阿妳真的不知道
    哥告我嗎？」、「黃：有在講啦，但我不知道對妳用告的」
    、「許：他是用妳的名字去告我的耶，我看到這個，我嚇一
    大跳欸，我真的嚇到了」、「黃：阿不用怕啦，有事情我再
    擔啦」、「許：妳要怎麼擔，妳要跟法官說嗎？說東西妳給
    我的嗎？」、「黃：對」、「許：是我跟你去地政辦的，妳
    要跟法官這樣講嗎？」、「黃：對啦，阿講這樣還會有事嗎
    ？」（參見卷附錄音光碟暨譯文），足見原告有同意將黃龍
    安所遺土地登記給被告許瓈云之事實。原告固稱其只有兩個
    兒子，不可能將黃龍安的遺產全給被告許瓈云，婆媳同住，
    不願起衝突，對話內容都採取比較消極的應對方式，錄音內
    容才提到上法院也沒有什麼關係的類似回應云云，然原告主
    張繼承權利受侵害云云，果爾，原告身為被害人，衡諸常情
    ，被告許瓈云提及遺產是原告給的，原告縱不據理力爭，至
    少加以反駁，即便顧及日後婆媳相處，亦應不致於附合被告
    許瓈云的說法，原告以此為由，主張其錄音內容只是消極以
    對云云，不足採信。參佐證人黃欽龍明知劉厝庄土地登記為
    其與被告許瓈云共有，已如前述，錄音內容應符合真實情境
    ，因而有共有人出價100萬元買賣不成，協議分割土地為兩
    筆，一人一半之情節，足堪認系爭遺產分割協議書有經過原
    告同意，堪予認定。故原告主張系爭遺產分割協議書並非真
    正云云，並不可採。
六、綜上所述，系爭遺產分割協議書為真正，被告許瓈云依該遺
    產分割協議書分割繼承取得如附表所示3筆土地，以此解消
    遺產公同共有關係，其出賣劉厝庄土地，即屬有權處分，並
    無侵權行為或不當得利可言，被告涂蛉葳等3人有無民法善
    意受讓規定之適用，已無論究之必要。從而，原告依民法第
    767條第1項、第821條、第179條、第184條第1項等規定，先
    位之訴請求被告許瓈云塗銷如附表所示土地於106年10月19
    日所為之分割繼承登記，以及被告涂蛉葳等3人塗銷劉厝庄
    土地於110年8月30日所為買賣之所有權移轉登記。備位之訴
    請求被告許瓈云塗銷如附表編號1、2所示土地於106年10月1
    9日所為分割繼承登記，並給付其256萬9,750元，及自民事
    準備書㈠狀收受翌日起至清償日止，按年息百分之5計算之利
    息，均無理由，應予駁回。
七、訴訟費用負擔之依據：家事事件法第51條，民事訴訟法第78
    條。
中　　華　　民　　國　　111 　年　　5 　　月　　17　　日
                        家事法庭  法  官　陳威宏
以上正本係照原本作成。
如對本判決上訴，須於判決送達後20日之不變期間內，向本院提
出上訴狀。
中　　華　　民　　國　　111 　年　　5 　　月　　17　　日
                                  書記官　鄭珮瑩　

附表：
編號 種類 地號 應有部分 登記日期 登記原因 1 土地 屏東縣○○鎮○○段000○0地號 1/2 106年10月19日 分割繼承 2 土地 屏東縣○○鎮○○段000地號 1/15 106年10月19日 分割繼承 3 土地 屏東縣○○鎮○○○段00地號 1/2 106年10月19日 分割繼承